【裁判字號】    90,上易,2298
【裁判日期】    900824
【裁判案由】    詐欺
【裁判全文】
臺灣高等法院刑事判決                            九十年度上易字第二二九八號
    上  訴  人  臺灣宜蘭地方法院檢察署檢察官
    被      告  甲○○
右上訴人因被告詐欺案件，不服臺灣宜蘭地方法院八十九年度易字第六０六號，中華
民國九十年五月十五日第一審判決（起訴案號：臺灣宜蘭地方法院檢察署八十九年度
偵字第二六七六號）提起上訴，本院判決如左：
    主  文
上訴駁回。
    理  由
一、公訴意旨略以：甲○○係稻金工業有限公司（下稱稻金公司）之負責人，其明知
    該公司無法產製五百ＣＣ、七百五十ＣＣ塑膠杯之成型機與印刷機等機器，竟向
    告訴人玒祥企業有限公司（下稱玒祥公司）之負責人乙○○詐稱：稻金公司可以
    生產前開機器，並交付非該公司所製造之機器生產之塑膠杯樣品給乙○○，致使
    乙○○陷於錯誤，而於八十八年十一月二十四日，代表玒祥公司向稻金公司訂購
    成型機一台、印刷機一台，並交付訂金新台幣（下同）一百萬元（契約約定總價
    五百萬元）。及至契約約定之交貨期八十九年一月三十日，稻金公司仍未交貨，
    嗣經告訴人多次催促及寄發存證信函，均未獲置理。嗣乙○○於應交貨期三個半
    月後之八十九年五月十六日，親自前往宜蘭縣冬山鄉○○路三六號稻金公司查看
    ，發現該公司並無工人在現場工作，且工廠內並無系爭機器之成品或半成品，始
    知受騙。因認甲○○涉犯刑法第三百三十九條第一項之詐欺罪嫌。
二、按犯罪事實應依證據認定之，無證據不得推定其犯罪事實，刑事訴訟法第一百五
    十四條定有明文。而所謂認定犯罪事實之證據，係指足以認定被告確有犯罪行為
    之積極證據而言。又告訴人之告訴，係以使被告受刑事訴追為目的，是其陳述是
    否與事實相符，仍應調查其他證據以資審認（最高法院著有二十九年上字第三一
    ○五號、五十二年台上字第一三００號等判例意旨參照）。次按刑法第三百三十
    九條第一項詐欺取財罪之成立，以行為人意圖為自己不法之所有，以詐術使人將
    本人或第三人之物交付為要件。所謂施用詐術，必須被詐欺人因其詐術而陷於錯
    誤，若其所用方法，不能認為詐術，亦不致使人陷於錯誤，即不構成該罪；又債
    務人於債之關係成立後，其有未依約定本旨履行者，在社會一般交易經驗上常見
    之原因非一，舉凡因不可歸責於己之事由而不能給付，或因合法主張抗辯而拒絕
    給付，甚至在負債之後另行起意遲延給付，皆有可能，非可盡予推定為自始無意
    給付之財產犯罪一端，而刑事被告依法不負自證無罪之責任，若無足可證明其自
    始意圖不法所有之積極證據，應認其拒絕或遲延不為履行，仍為民事上之問題，
    要難以單純債務不履行之狀態而推測其負債之初已有詐欺之故意。
三、公訴人認被告甲○○涉有詐欺罪嫌，無非以告訴人玒祥公司之代表人乙○○指稱
    ：被告所經營之稻金公司內並無該公司所訂製機器之成品或半成品等語，且被告
    在遲延逾九個月仍無法交貨，亦無法提出有在製作系爭機器之證據以實說。參以
    證人林佑霖、盧玉芳及簡育賢分別於偵查中證稱稻金公司內現有之成型機並無告
    訴人所訂製容量之模具；告訴人所提出之杯子成品係被告交給告訴人的；該公司
    現有三台成型機，除二台是售予菲律賓籍之客戶，另一台尚缺模具，該公司之前
    曾做此型機器，但效果不佳各詞為據，而認定被告事先交付非該公司製造之機器
    所生產之塑膠杯樣品予告訴人，致告訴人誤信為實而簽約交付訂金一百萬元，嗣
    後卻未生產前開機器，有詐欺之犯行甚明等為論據。
四、訊據被告固坦承告訴人玒祥公司確於前揭時、地向其任負責人之稻金公司訂購成
    型機與印刷機各一台，並交付訂金一百萬元，嗣屆約定交貨期限未能如期交貨等
    情不諱，惟否認有何詐欺犯行，辯稱：伊與告訴人簽約後，約十天左右就開始動
    手製作告訴人所訂製之成型機及印刷機，但因稻金公司之經濟狀況不是很好，且
    告訴人所交付之訂金根本不敷成本，所以才無法如期交貨，印刷機已經完成百分
    之七十，成型機則已全部完成，僅缺模具而已，該等機器現均放在工廠內，伊有
    跟告訴人說過等先前菲律賓籍客戶所訂購之二台成型機出貨後，就有資金可以繼
    續完成，稻金公司並非首次生產前開機器，之前也有銷售過很多台，當時告訴人
    之代表人乙○○來公司時，伊僅有表示該公司裡內有一些杯子的成品是伊公司做
    的，可以拿回去做樣本，並沒有跟他說全部都是稻金公司做的，且簽約後告訴人
    也曾多次到伊工廠去看過，應該很清楚伊確實有動手做，伊公司迄今仍在營運中
    ，絕非故意詐騙告訴人，後來伊也和告訴人達成和解，要賠告訴人二百萬元，其
    中一百萬元已由向菲律賓籍客戶所收取之貨款轉付給告訴人等語。
五、經查：
    (一)被告辯稱其與告訴人玒祥公司簽約並收受訂金後，即開始製作告訴人所訂製之
      機器，其中成型機已完成，僅缺模具，印刷機迄今已完成百分之七十，上開機
      器現均擺置於稻金公司之工廠內等情，有其提出製作之機器照片四幀附卷可證
      （原審卷第三十一頁、第三十二頁）；證人即被告所聘僱之工人楊玉光於原審
      調查程序中證述稱：伊自八十四年起受僱予稻金公司，負責機械組裝之工作，
      伊知道被告曾經接過告訴人之訂單，並已製作該等機器有一年多之時間，從八
      十八年間開始做，該公司（工廠內）現有之二台機器（成型機及印刷機各一台
      ）即為告訴人所訂製之機器，在製作期間即自八十八年間起，伊看過告訴人之
      代表人乙○○曾經到工廠來過三、四次，現廠房內為五００ＣＣ之成型機，如
      要改為三六０ＣＣ，僅需更換模具即可，此種成型機，該公司並非第一次製作
      ，在八十六年間亦曾有人訂購過等語（原審卷第七十七頁、第七十八頁）；再
      原審於九十年四月十二日至稻金公司位於宜蘭縣冬山鄉○○路三六號之工廠勘
      驗結果，廠房內確有擺置成型機及印刷機各一台屬實，有勘驗筆錄一份及現場
      照片四幀附卷可按（原審卷第七十六頁、第八十二頁、第八十三頁）；參以證
      人即自八十六年間起與稻金公司合作機器配電事宜之簡育賢於偵查中亦證稱：
      稻金公司目前有三台成型機，其中二部是菲律賓籍客戶訂製，這幾天要出貨，
      另一部似乎還缺模具，稻金公司之模具都是自己做粗模，再拿給別人加工，該
      公司之前也有做過此種機器，只是效果不是很好等語（他字第二五０號卷第三
      十九頁、第四十頁），由是觀之，足證稻金公司之工廠內於八十九年間時，除
      二台成型機係菲律賓籍客戶所訂製者（原審至現場履勘時業已出貨）外，尚有
      另行製作一台成型機無誤，加以該等機器體積龐大、構造繁雜，確須投注相當
      之資金，顯非短時間所能趕工製成，是被告辯稱其於接受告訴人之訂單後即有
      開始動手製作，僅因嗣後資金不足而無法如期完成等語，尚與常情相符，堪以
      採信。
    (二)被告於告訴人與之簽約前，交付予告訴人之代表人乙○○塑膠杯樣品，以供參
      攷部分，據證人即曾任稻金公司業務秘書之盧玉芳於原審固證稱：告訴人所提
      出之杯子，部分為被告從大陸帶回，告訴人來公司拿樣品時，伊曾聽過被告說
      過那些杯子都是公司生產等語（原審卷第二十八頁），惟其於同日亦證稱：被
      告交付之塑膠杯樣品，部分是稻金公司所生產（見同上筆錄），參以商業行為
      中，商人為爭取客戶與之交易之機會，不免有誇大情事，是否以詐欺罪責相繩
      ，仍應視其於陳述時即明知自己無法達成並存心詐取金錢而為之，方能認其有
      意圖不法所有之犯意，被告雖於爭取前開契約時，有過度保證及隱瞞他人樣品
      為自己所製作之情事，然其嗣後確實投注相當之時間、精力及資金，並製作上
      開機器，已如前述，雖其取得告訴人同意與之簽約之方法或有不當，然由被告
      所經營之稻金公司確有實際製造機器，迄於原審與告訴成立和解時，仍在營運
      中等情狀，被告辯稱其於簽約及收受訂金時，並無不法所有之詐欺犯意，亦堪
      採信。
    (三)被告於交易之初並無不法所有之意圖，已如前述，被告並稱：於未能依約履行
      時，即賠償告訴人一百萬元，告訴人代表人乙○○雖稱：僅有九十餘萬元，且
      其餘一百萬元之賠償金額，被告未依約給付云云（本院九十年七月十七日訊問
      筆錄），惟此係民事上之糾葛，尚難課以刑法上詐欺罪責。
    此外，查無其他積極之證據足以證明被告有詐欺之事實，不能證明其犯罪，依前
    開說明，自應為無罪之諭知。
六、原審以不能證明被告犯罪而無罪之諭知，經核並無不合，檢察官上訴猶以：原審
    法官至現場履勘時，現場只有一台印刷機頭，係六色印刷機頭，與告訴人所訂製
    不同，足證被告完全沒有做告訴人所訂製的東西，迄今一年半之久（告訴人係於
    八十八年十一月二十四日訂製，約定交貨日期為八十九年一月三十日，履勘現場
    日為九十年四月十二日），被告騙取告訴人一百萬元訂金，至明為顯；再被告於
    偵查中回答稱『三十天內可以全部完成』，但迄今，完全沒有做告訴人所訂製之
    產品，更足以證明被告有詐欺之行為」等情，指摘原判決不當，請求將原判決撤
    銷改判云云，惟查：原審於九十年四月十二日，至稻金公司位於宜蘭縣冬山鄉○
    ○路三六號之工廠勘驗結果，廠房內確有擺置成型機及印刷機各一台屬實，有勘
    驗筆錄一份及現場照片四幀附卷可按，有如前述，且被告已著手製造告訴人訂製
    之產品，亦據證人楊玉光於原審證述明確，亦如前述，被告未依約交付告訴人所
    訂製之產品，僅為債務不履行，不能以此遽認被告有詐欺之事實，綜上，檢察官
    之上訴為無理由，應予駁回。
據上論斷，應依刑事訴訟法第三百六十八條，判決如主文。
本案經檢察官呂丁旺到庭執行職務。
中      華      民      國      九十      年      八      月  二十四    日
                              臺灣高等法院刑事第二十四庭
                                  審判長法  官  陳  貽  男
                                        法  官  王  炳  梁
                                        法  官  李  世  貴
右正本證明與原本無異。
不得上訴。
                                        書記官  魏  汝  萍
中      華      民      國      九十      年      八      月  二十四    日


司法院資訊處製作；財團法人民間司法改革基金會備份。
